【裁判字號】    96,訴,684
【裁判日期】    970411
【裁判案由】    塗銷抵押權登記
【裁判全文】
臺灣嘉義地方法院民事判決               96年度訴字第684號
原      告  甲○○
法定代理人  子○○
訴訟代理人  吳碧娟律師
被      告  丑○○
            壬○○
            乙○○○
            丙○○
            丁○○
            戊○○
            庚○○
            辛○○
            己○○
                      1號3樓.
上列當事人間請求塗銷抵押權登記事件，本院於民國97年3月28
日言詞辯論終結，判決如下：
  主  文
被告丑○○應將坐落嘉義市○○○段二一六之二九號土地於民國
六十九年八月十四日以嘉義地政事務所嘉地登二字第九六九二號
收件設定擔保債權總金額新臺幣壹佰玖拾萬元，權利範圍六八二
分之三四一，被告丑○○為抵押權人，債權額比例一九０分之三
五之抵押權登記予以塗銷。
被告壬○○應將坐落嘉義市○○○段二一六之二九號土地於民國
六十九年八月十四日以嘉義地政事務所嘉地登二字第九六九二號
收件設定擔保債權總金額新臺幣壹佰玖拾萬元，權利範圍六八二
分之三四一，被告壬○○為抵押權人，債權額比例一九０分之二
０之抵押權登記予以塗銷。
被告乙○○○、丙○○、丁○○、戊○○、庚○○、辛○○、己○○應將坐落嘉義市○○○段二一六之二九號土地於民國六十九
年八月十四日以嘉義地政事務所嘉地登二字第九六九二號收件設
定擔保債權總金額新臺幣壹佰玖拾萬元，權利範圍六八二分之三
四一，其被繼承人侯英昌為抵押權人，債權額比例一九０分之五
五之抵押權登記予以塗銷。
原告其餘之訴駁回。
訴訟費用由被告丑○○負擔二十四分之七，被告壬○○負擔二十
四分之四，餘由被告乙○○○、丙○○、丁○○、戊○○、庚○○、辛○○、己○○連帶負擔。
  事實及理由
一被告丑○○經合法通知，未於最後言詞辯論期日到場；被告壬○○、乙○○○、丙○○、丁○○、戊○○、庚○○、辛○○
  、己○○經合法通知，均未於言詞辯論期日到場，核均無民事
  訴訟法第386條所列各款情形，爰依原告之聲請，由其一造辯
  論而為判決。
二原告主張：坐落嘉義市○○○段216之29號土地（下稱系爭土
  地）為原告所有，訴外人癸○○於民國69年8月間，分別向被
  告丑○○、壬○○、訴外人侯英昌借款新臺幣（下同）350,00
  0元、200,000元、550,000元，並以系爭土地所有權於69年8月
  14日以嘉義市地政事務所（當時為臺灣省嘉義縣地政事務所，
  下稱嘉義地政）嘉地登2字第9692號收件設定擔保債權總金額
  1,900,000元，權利範圍682分之341，被告丑○○、壬○○、
  訴外人侯英昌為權利人之抵押權，債權額比例依序為190分之
  35、190分之20、190分之55。被告丑○○、壬○○、訴外人侯
  英昌抵押權所擔保債權於74年8月12日屆清償期後均已清償，
  抵押權隨之消滅。又請求權因15年不行使而消滅，依民法第88
  0條規定，所擔保債權罹於時效後，抵押權人逾5年未行使抵押
  權者，其抵押權消滅。被告丑○○、壬○○、訴外人侯英昌之
  抵押權所擔保債權清償期為74年8月12日，至89年8月12日已罹
  於請求權時效，抵押權人未於5年內行使抵押權，抵押權已消
  滅，原告依民法第767條規定，得請求塗銷上開抵押權設定登
  記。又訴外人侯英昌於92年9月27日死亡，被告乙○○○、丙○○、丁○○、戊○○、庚○○、辛○○、己○○為其繼承人
  ，基於繼承法律關係，應辦理訴外人侯英昌部分之抵押權繼承
  登記後，並塗銷抵押權登記。聲明：(一)被告丑○○應將系爭土
  地於69年8月14日以嘉義地政嘉地登2字第9692號收件設定擔保
  債權總金額1,900,000元，權利範圍682分之341，被告丑○○
  為抵押權人，債權額比例190分之35之抵押權登記予以塗銷。
  (二)被告壬○○應將系爭土地於69年8月14日以嘉義地政嘉地登2
  字第9692號收件設定擔保債權總金額1,900,000元，權利範圍
  682分之341，被告壬○○為抵押權人，債權額比例190分之20
  之抵押權登記予以塗銷。(三)被告乙○○○、丙○○、丁○○、
  戊○○、庚○○、辛○○、己○○應將系爭土地於69年8月14
  日以嘉義地政嘉地登2字第9692號收件設定擔保債權總金額1,9
  00,000元，權利範圍682分之341，其被繼承人侯英昌為抵押權
  人，債權額比例190分之55之抵押權辦理繼承登記後，將該抵
  押權登記予以塗銷。
三被告丑○○未於最後言詞辯論期日到場，惟其前到庭陳稱：同
  意原告之請求等語；被告壬○○、乙○○○、丙○○、丁○○
  、戊○○、庚○○、辛○○、己○○未於言詞辯論期日到場。
四本院之判斷：
(一)關於被告丑○○部分：
  按當事人於言詞辯論時為訴訟標的之捨棄或認諾者，應本於其
  捨棄或認諾為該當事人敗訴之判決，民事訴訟法第384條定有
  明文。經查，原告主張：其為系爭土地之所有權人，訴外人癸○○於69年8月間，向被告丑○○借款350,000元，並以系爭土
  地於69年8月14日以嘉義地政嘉地登2字第9692號收件設定擔保
  債權總金額1,900,000元，權利範圍682分之341，被告丑○○
  為權利人之抵押權，債權額比例為190分之35，被告丑○○抵
  押權所擔保債權已清償，抵押權隨之消滅，且所擔保債權清償
  期為74年8月12日，至89年8月12日已罹於請求權時效，抵押權
  人未於5年內行使抵押權，抵押權已消滅，原告依民法第767條
  規定，得請求塗銷上開抵押權設定登記等情，業經被告丑○○
  為認諾，並有系爭土地登記謄本在卷可稽，依法應為被告丑○○敗訴之判決。從而，原告請求被告丑○○將系爭土地於69年
  8月14日以嘉義地政嘉地登2字第9692號收件設定擔保債權總金
  額1,900,000元，權利範圍682分之341，被告丑○○為抵押權
  人，債權額比例190分之35之抵押權登記予以塗銷，即無不合
  ，應予准許。
(二)被告陳正光、乙○○○、丙○○、丁○○、戊○○、庚○○、
  辛○○、己○○部分：
  1.原告主張：系爭土地為其所有，訴外人癸○○於69年8月間
    ，分別向被告壬○○、訴外人侯英昌借款200,000元、550,0
    00元，並以系爭土地所有權於69年8月14日以嘉義地政嘉地
    登2字第9692號收件設定擔保債權總金額1,900,000元，權利
    範圍682分之341，被告壬○○、訴外人侯英昌為權利人之抵
    押權，債權額比例依序為190分之20、190分之55，被告壬○○、訴外人侯英昌抵押權所擔保債權於74年8月12日屆清償
    期後均已清償，抵押權已經消滅，又訴外人侯英昌已於92年
    9月27日死亡，被告乙○○○、丙○○、丁○○、戊○○、
    庚○○、辛○○、己○○為其繼承人等事實，業據證人癸○○到庭證述屬實，並有原告提出系爭土地登記簿、登記謄本
    、戶籍謄本在卷可證（見本院卷第93頁、第94頁、第5頁至
    第13頁、第62頁至第69頁），且被告壬○○、乙○○○、丙○○、丁○○、戊○○、庚○○、辛○○、己○○對於原告
    主張之事實，已於相當時期受合法之通知，而於言詞辯論期
    日均不到場，未提出準備書狀爭執，依民事訴訟法第280條
    第3項、第1項之規定，視同自認，是原告主張前揭事實，堪
    信為真正。
  2.按抵押權為從物權，一般抵押權以主債權之存在為其存在之
    前提，故如主債權因清償、免除、抵銷或其他原因而消滅時
    ，則抵押權自亦當然隨之消滅。又所有人對於無權占有或侵
    奪其所有物者，得請求返還之。對於妨害其所有權者，得請
    求除去之。有妨害其所有權之虞者，得請求防止之。民法第
    767條亦定有明文。經查，以被告壬○○及被告乙○○○、
    丙○○、丁○○、戊○○、庚○○、辛○○、己○○之被繼
    承人侯英昌為抵押權人所設定之前揭抵押權所擔保債權既經
    屆清償期74年8月12日清償而消滅，則依前揭說明，以被告
    壬○○及被告乙○○○、丙○○、丁○○、戊○○、庚○○
    、辛○○、己○○之被繼承人侯英昌為抵押權人所設定之前
    揭抵押權亦當然隨之消滅，而依社會一般交易經驗，抵押權
    登記對土地客觀交換價值恆有負面影響，自屬對所有權之妨
    害。又被告乙○○○、丙○○、丁○○、戊○○、庚○○、
    辛○○、己○○為訴外人侯英昌之繼承人，自負有塗銷以訴
    外人侯英昌為抵押權人之抵押權登記義務。從而，原告依民
    法第76 7條規定，請求被告壬○○將系爭土地於69年8月14
    日以嘉義地政嘉地登2字第9692號收件設定擔保債權總金額
    1,900,000元，權利範圍682分之341，被告壬○○為抵押權
    人，債權額比例190分之20之抵押權登記予以塗銷；請求被
    告乙○○○、丙○○、丁○○、戊○○、庚○○、辛○○、
    己○○應將系爭土地於69年8月14日以嘉義地政嘉地登2字第
    9692號收件設定擔保債權總金額1,900,000元，權利範圍682
    分之341，其被繼承人侯英昌為抵押權人，債權額比例190分
    之55之抵押權登記予以塗銷，應屬有據。
  3.至原告另請求被告乙○○○、丙○○、丁○○、戊○○、庚○○、辛○○、己○○應就前揭以訴外人侯英昌為抵押權人
    之抵押權辦理繼承登記。然該抵押權於訴外人侯英昌死亡前
    已因清償而消滅，故其繼承人即被告乙○○○、丙○○、丁○○、戊○○、庚○○、辛○○、己○○已無從繼承該抵押
    權，此核與抵押權係在發生繼承事實而由繼承人繼承取得抵
    押權後始消滅者，基於民法第759條之規定，繼承人應先就
    該抵押權辦理繼承登記後，始得塗銷登記之情形有異。準此
    ，原告請求被告乙○○○、丙○○、丁○○、戊○○、庚○○、辛○○、己○○應就前揭以訴外人侯英昌為抵押權人之
    抵押權辦理繼承登記，尚屬無據。
五綜上，原告依民法第767條規定，請求被告丑○○應將系爭土
  地於69年8月14日以嘉義地政嘉地登2字第9692號收件設定擔保
  債權總金額1,900,000元，權利範圍682分之341，被告丑○○
  為抵押權人，債權額比例190分之35之抵押權登記予以塗銷；
  被告壬○○應將系爭土地於69年8月14日以嘉義地政嘉地登2
  字第9692號收件設定擔保債權總金額1,900,000元，權利範圍
  682分之341，被告壬○○為抵押權人，債權額比例190分之20
  之抵押權登記予以塗銷；另併基於繼承法律關係，請求被告乙○○○、丙○○、丁○○、戊○○、庚○○、辛○○、己○○
  應將系爭土地於69年8月14日以嘉義地政嘉地登2字第9692號收
  件設定擔保債權總金額1,900,000元，權利範圍682分之341，
  其被繼承人侯英昌為抵押權人，債權額比例190分之55之抵押
  權登記予以塗銷，為有理由，應予准許。逾此部分之請求，則
  無理由，應予駁回。
六本件事證已臻明確，原告其餘攻擊、防禦方法，經核與本件判
  決結果不生影響，爰不一一贅述。
七據上論結，本件原告之訴為一部有理由，一部無理由，依民事
  訴訟法第385條第1項前段、第79條、第85條第1項、第2項，判
  決如主文。
中    華    民    國    97    年    4    月     11    日
                      民事第二庭  法  官  蘇雅慧
正本係照原本作成。
如不服本判決，應於送達後20日內，向本院提出上訴狀並表明上
訴理由，如於本判決宣示後送達前提起上訴者，應於判決送達後
10日內補提上訴理由書（須附繕本）。
中    華    民    國    97    年    4    月    11    日
                                  書記官  劉昀匊


司法院資訊處製作；財團法人民間司法改革基金會備份。
